【裁判字號】    90,上更(一),270
【裁判日期】    900928
【裁判案由】    違反臺灣地區與大陸地區人民關係條例等
【裁判全文】
臺灣高等法院高雄分院刑事判決                  九十年度上更(一)字第二七號
    上  訴  人
    即  被  告  丙○○
                甲○○
    右二人共同
    選任辯護人  李嘯風
    上  訴  人
    即  被  告  乙○○
右上訴人因違反臺灣地區與大陸地區人民關係條例等案件，不服臺灣澎湖地方法院八
十七年度訴字第六號中華民國八十七年七月十四日第一審判決（起訴案號：臺灣澎湖
地方法院檢察署八十七年度偵字第十號），提起上訴，經最高法院發回，本院判決如
左：
      主  文
原判決撤銷。
丙○○、乙○○、甲○○共同違反捕取水產動物，不得使用電氣之規定，丙○○累犯
，處有期徒刑捌月。乙○○、甲○○各處有期徒刑伍月，如易科罰金，以參佰元折算
壹日。扣案之電線壹捆、新台幣八千零七十七點七元（即雜項魚肆拾伍公斤及大蝦柒
拾玖點伍公斤拍賣所得），均沒收。
      事  實
一、丙○○係中華民國籍鴻源漁二號漁船船長兼船舶所有人，曾於民國八十三年間，
    因違反臺灣地區與大陸地區人民關係條例案件，經最高法院判處有期徒刑三月確
    定，於八十四年十一月十一日執行完畢，猶不知悔改，復與船員乙○○、甲○○
    基於犯意之聯絡，未經許可，於八十六年十二月二十四日下午五時三十分許，共
    同駕駛上開漁船，從澎湖縣馬公市馬公港報關出海，乙○○、甲○○無船舶所有
    人或船長之身分，而與有該身分之丙○○，共同基於犯意聯絡，於同（十二）月
    二十六日上午九時許擅自航行至大陸地區福建省崇武港，並以每人每月新台幣九
    千元之工資僱用大陸地區人民何慶怡、張永寧（另由原審審理）上船工作（丙○○僱用大陸人士擔任漁工有依規定申報），五人旋於同（十二）月二十七日上午
    十時許，航行至北緯二十四度東經一百十九度二十三分公海處（起訴書誤載為我
    國領海內），基於犯意之聯絡，共同以上開漁船之電機設備供給電能，再以丙○○所有預藏之電線通電於漁網，放入海中非法電捕水產動物，持續數天在該公海
    域作業。嗣因外海有強風大浪，並由氣象電台獲知八十七年一月四日海上將有強
    風巨浪，丙○○、乙○○、甲○○為避風浪，於八十七年一月三日中午十二時三
    十分許，將鴻源漁二號漁船駛往澎湖縣內垵外海零點五海浬處下錨，準備報關進
    港避風，為海上警察登船盤查，發現船上有電魚用之電線一捆及電捕所得之雜項
    魚、大蝦而查獲，並扣押上開供犯罪電魚用之電線一捆、及電捕所得之雜項魚四
    十五公斤、大蝦七十九點五公斤，上開雜魚、大蝦經澎湖魚市場拍賣後得款新台
    幣八千零七十七點七元。
二、案經內政部警政署保安警察第七總隊第二大隊第二中隊報請臺灣澎湖地方法院檢
    察署檢察官偵查起訴。
      理  由
一、訊據被告丙○○、乙○○、甲○○矢口否認上開犯行，均辯稱：伊等係在福建省
    崇武港外海逾十二海浬公海處搭載何慶怡、張永寧上船捕魚，無航行至大陸地區
    之情事，又伊等並未非法電捕魚類，警方所查扣之電纜線只二、三十公尺長，亦
    不能用以到海底電魚云云；渠等於本院前審中另辯稱，伊等縱有電魚，因伊等作
    業區域在北緯二四度、東經一一九度二三分亦遠逾目斗嶼西北方十二海浬以外，
    而非十二海浬以內，依刑法第七條前段反對解釋，亦不得適用漁業法第六十條第
    一項處罰云云。惟查：
（一）鴻源漁二號漁船為警查獲時，船上有受僱工作之大陸人士張永寧、何慶怡二人
      ，且同案被告何慶怡、張永寧於警訊時供稱「我於八十六年十二月二十七日九
      時左右，從大陸崇武港搭鴻源漁二號漁船出港」，於偵查中亦稱「我們從崇武
      港接駁小船出海，漁船離岸有二、三海浬，並在岸上可看到漁船」等語屬實；
      經核渠等供述相符，而製作大陸人士何慶怡警訊筆錄之證人即海巡署海洋巡防
      總局第八海巡隊警員楊振程於本院中結證稱，何慶怡之警訊筆錄是根據他的陳
      述製作的，當天製作筆錄二位大陸人士及被告三人均在同一大禮堂內，同時隔
      開訊問的，警方是根據他們供述製作筆錄，對他們並無刑求逼供等語，而被告
      甲○○於本院中亦坦承製作筆錄在同一禮堂內製作，警方問大陸漁工口氣僅比
      較不好，但警員對我口氣比較好等語，則警方製作大陸漁工張永寧、何慶怡既
      在禮堂大庭廣眾之下，衡情應無對大陸漁工刑求逼供，自陷本身違法之理，況
      大陸漁工張永寧、何慶怡於檢察官偵訊時仍同一供述，顯見大陸漁工張永寧及
      何慶怡警訊及偵查之自白係出於任意性，經核相符，自可採信，足認被告丙○○、乙○○、甲○○駕駛船隻有進入大陸崇武港內搭載二位大陸船工無疑，是
      被告三人所辯船隻係航行至崇武港外海逾十二海浬公海處搭載何慶怡、張永寧
      上船云云，不足採信，被告三人既係進入大陸崇武港內二、三海哩，自已違反
      臺灣地區與大陸地區人民關係條例第二十八條第一項非經許可，不得航行至大
      陸地區之規定甚明。
（二）又被告丙○○、乙○○、甲○○三人與何慶怡、張永寧共同電捕水產動物一情
      ，亦據被告丙○○、甲○○於警訊中自承「船上大明蝦是在北緯二四度東經一
      一九度二三分大約在目斗嶼西北方十二海浬將電纜線放在漁綱週邊通電，然後
      放至海底捕獲的。這是我們漁民向來捕明蝦的方式，時間大約在二七日上午十
      時左右。」無訛，核與大陸人士張永寧、何慶怡於警訊時供稱「我知道該船鴻
      源漁二號從事電魚工作，與另一名船員聽從船長丙○○指示工作」，及於偵查
      中供稱「（有無電漁？）有，我們船上五人一齊電漁作業」等語相符，並有扣
      案之電纜線、漁貨（大明蝦及雜魚）等可資佐證，被告雖稱其電纜線長度不足
      ，無法電魚，並提出澎湖區漁會函為憑，但被告丙○○、甲○○於警訊時供稱
      係在目斗嶼西北方十二海浬外附近電漁，該處海底不規則，暗礁很多，深淺不
      一，有時是四、五公尺，而再過去就很深，業據證人許鴻明供明在卷，則目斗
      嶼既有淺海之處，則被告所辯因電纜線太短無法電漁云云，即無可採。又被告
      以中華民國船舶上之電機設備連接電線，於公海上之本國船舶電捕魚類，依刑
      法第三條之規定，以在中華民國領域內犯罪論，其行為之處罰為刑法效力所及
      （最高法院八十六年台上字第三三六三號判決參照），被告未經主管機關許可
      ，使用電氣採捕水產動物之規定，亦堪認定。至本案查獲之大陸漁工張永寧、
      何慶怡二人，檢察官訊問完畢後，責付交由海巡隊警員許鴻明，而受責付人即
      警員許鴻明再將二位大陸船工責付給被告即船長丙○○，嗣被告丙○○將二位
      大陸船工縱放回大陸一節，有海巡署海洋總隊第八海巡隊函附切結書在卷可按
      ，顯見將本案二位大陸船工縱放回大陸之人係被告丙○○甚明，雖警員許鴻明
      處理本件二位大陸船工未送靖廬，逕行責付船長致二位大陸人士逃回大陸有過
      失，而遭判刑及記過處分，有上開函可按，然與警方製作被告三人及二位大陸
      人士警訊之筆錄無關（警方製作二位大陸漁工無刑求逼供，已如前述）；被告
      乙○○前於法院事實審均未有大陸船工遭刑求之抗辯，詎其於本院前審判決後
      ，於上訴最高法院時，竟抗辯：二位大陸船工警訊時遭警刑求，供出非任意性
      自白後遭警縱放回大陸，縱放大陸漁工之警員已遭起訴判刑云云，其於上訴法
      律審為事實上抗辯，程序已有未合，又將警員因過失縱放人犯遭判刑之事與無
      關之警訊筆錄牽扯一起，心態可議，而不足採。又本件事證明確，被告選任辯
      護人請求本院透過海基會傳訊大陸漁工何慶怡、張永寧到院，及向大陸有關部
      門查詢，大陸漁工控訴我國警方刑求事件判決或相關資料云云，本院認無必要
      ，附此說明。綜上所述，本件事證明確，被告犯行洵堪認定。
三、核被告丙○○為涉案漁船所有人及船長，其與船員乙○○、甲○○三人駕駛漁船
    擅自航行至大陸地區之行為，係各違反臺灣地區與大陸地區人民關係條例第二十
    八條第一項之規定，而犯同條例第八十條第一項前段之罪；其電捕魚類之行為，
    則係各違反漁業法第四十八條第一項第三款未經主管機關許可，使用電氣採捕水
    產動物之規定，應依同法第六十條第一項之規定處罰。被告乙○○、甲○○雖無
    船長、船舶所有人之身分，惟與有該身分之丙○○共同違反規定，駕駛漁船擅自
    航行至大陸地區，依刑法第三十一條第一項之規定，仍以共同正犯論。被告三人
    就所犯駕駛漁船擅自航行至大陸地區行為，其三人之間；以及被告三人與同案共
    犯何慶怡、張永寧就所犯電捕水產動物罪，五人彼此間有犯意聯絡及行為分擔，
    為共同正犯，被告三人所犯上開二罪間，有方法結果之牽連關係，應從較重之非
    法電捕水產動物罪處斷。被告丙○○曾於民國八十三年間，因違反臺灣地區與大
    陸地區人民關係條例案件，經最高法院判處有期徒刑三月，於八十四年十一月十
    一日執行完畢，有臺灣澎湖地方法院檢察署刑案資料查註紀錄表及本院刑案被告
    全國前案紀錄表附卷可憑，其於五年以內再犯本件有期徒刑以上之罪，為累犯，
    應加重其刑。
四、公訴意旨另以：被告丙○○與船員乙○○、甲○○基於犯意之聯絡，未經許可，
    以每月九千元非法僱用大陸地區人民何慶怡、張永寧上船工作，五人旋航行進入
    澎湖縣目斗嶼西北方十二海浬之領海內（北緯二十四度東經一百十九度二十三分
    公海處）捕魚，丙○○、乙○○、甲○○又將船駛入台灣地區，使未經許可之何
    慶怡、張永寧入境，且持續在我國領海內之海域作業，嗣於八十七年一月三日中
    午十二時三十分許，在澎湖縣內垵外海零點五海浬處，為警查獲，因認被告三人
    另有違反臺灣地區與大陸地區人民關係條例第十五條第一款及第十五條第四款之
    規定，而犯同條例第七十九條第一項及第八十三條第一項之罪嫌云云。訊之被告
    丙○○、楊信居、甲○○三人均否認此部份犯行，辯稱，伊等僱用大陸漁工有依
    法申請許可，伊等僱用大陸漁工後均在公海海域作業，並未進入台灣地區作業，
    渠等於八十七年一月二日收聽電台氣象預報得知作業海域於同年月四日將有十級
    陣風，始於三日當天駛入內垵外港，等待警方核准進港避風，即遭警查獲，伊無
    使大陸人民非法進入台灣地區之犯意等語。經查：被告即鴻源二號漁船船長丙○○僱用大陸漁工何慶怡、張永寧上該漁船後，被告丙○○即向依法船籍所在地之
    高雄市小港區漁會報備，有該漁會漁船在台灣地區離岸十二海浬以外海域僱用大
    陸船員上船報告表卷附足按（見原審卷第二六頁），被告等僱用大陸漁工自無非
    法僱用；次查被告漁船僱用大陸船工後，船上遭查扣之漁獲係在澎湖縣目斗嶼西
    北方即北緯二十四度東經一百十九度二十三分海域作業所獲一節，為被告三人於
    警訊中供明，而上開海域距我國最近陸地澎湖翁公礁陸地十四點八海浬，係在我
    國陸地十二海浬以外之事，有內政部八十七年三月四日復函可憑（見原審卷第三
    五頁），顯見遭警察扣漁獲係在我國陸地十二海浬外作業所得，並非在我國十二
    海浬內作業已明；另按台灣地區漁船船主接駁大陸地區許可辦法第八條第一項規
    定：漁船所僱用之大陸船員因緊急、不可抗力事故、氣象預報平均風力七至八級
    、陣風九級以上或當地海況惡劣者，得進港避風。而據交通部中央氣象局八十七
    年一月二日十六時三十分，發布漁業氣象預報，台灣海峽北部，一月三、四日，
    陣風八或十級中轉巨浪情形（見原審卷第二八頁），參以證人即警員許鴻明於本
    院前審中證稱：「當日查獲鴻源漁二號漁船，是在內垵港海岸線靠岸零點五海浬
    下錨」等語，明確證述被告漁船係下錨，而非下網捕魚，則被告辯稱，為躲避大
    風浪而停在該處等待警方許可進港，尚非無據，又因被告等尚未經報准進港避風
    ，即遭海巡隊警察查獲，港警機關自無被告漁船申請進港避風之資料，是澎湖縣
    警察局馬公分局八十七年六月一日馬警分三字第七四０九號函載，八十七年一月
    三日申請進港避風之船隻十一艘，但無被告鴻源漁二號漁船申請資料，乃事所當
    然，顯見被告係因為避風浪，而將船隻駛進內垵港，被告等並無非法僱用大陸漁
    工在我國十二海浬內作業，及侵入我國十二海浬內之犯罪故意，被告此部份犯罪
    不能證明，因公訴人認此部分與前開有罪部分有牽連犯裁判上一罪之關係，自毋
    庸另為無罪之諭知。
五、原審就被告三人予以論罪科刑，固非無見，惟查：（一）被告三人所為並不違反
    臺灣地區與大陸地區人民關係條例第十五條第一款及第十五條第四款之規定，而
    犯同條例第七十九條第一項及第八十三條第一項之罪，已如前述，原判決認被告
    此部份構成犯罪，自有未合。（二）被告為警查獲後所扣得之明蝦雜魚等，經澎
    湖魚市場於八十七年一月四日拍賣，扣除管理費用後得款八千零七十七點七元，
    此有澎湖區漁會八十七年十一月二十三日澎漁會市字第二五三七號函在卷足憑，
    則該明蝦等既已因拍賣而不存在，原判決未諭知沒收拍賣所得，仍為沒收雜項魚
    及大蝦之諭知，即有違誤（最高法院八十六年度台上字第六一五一號判決參照）
    ，又電纜線一綑、為使用電氣採捕水產之漁具，亦應依漁業法第六十八條沒收，
    原判決依刑法第三十八條第一項第二款沒收，亦有未當。被告三人上訴意旨，否
    認上開（一）部份犯罪，為有理由，對其餘（有罪）部分否認犯罪，固無足取，
    且原判決尚有上開（二）可議，自應將原判決撤銷改判。爰審酌被告三人犯罪動
    機、目的，肆意電捕魚類手段，破壞海洋生態至鉅，犯後猶飾詞，態度不佳；被
    告丙○○係漁船船長兼船舶所有人，居於犯罪主導地位，被告乙○○、甲○○屬
    隨行受僱船員，犯罪情節較輕微等一切情狀，爰分別量處如主文第二項所示之刑
    ，被告乙○○、甲○○部分併均諭知易科罰金之折算標準。被告乙○○、甲○○
    行為後，刑法第四十一條易科罰金之條件放寬修正，並自九十年一月十日公佈實
    施，被告乙○○、甲○○二人所處之刑，依刑法第二條第一項前段規定，應適用
    新修正刑法第四十一條第一項諭知易科罰金之折算標準。扣案之電線一捆係電氣
    採捕水產之漁具，八千零七十七點七元為漁獲雜項魚四十五公斤、大蝦七十九點
    五公斤之拍賣價格，均應依漁業法第六十八條之規定，併宣告沒收。
據上論結，應依刑事訴訟法第三百六十九條第一項前段、第三百六十四條、第二百九
十九條第一項前段、臺灣地區與大陸地區人民關係條例第八十條第一項前段，漁業法
第六十條第一項、第六十八條，刑法第十一條前段、第二十八條、第三十一條第一項
、第四十七條、第五十五條、第二條第一項前段、第四十一條第一項，罰金罰鍰提高
標準條例第二條，判決如主文。
本案經檢察官董明正到庭執行職務。
中    華    民    國      九十      年       九       月      二十八    日
                              臺灣高等法院高雄分院刑事第八庭
                                  審判長法官  郭雅美
                                        法官  張盛喜
                                        法官  莊飛宗
右正本證明與原本無異。
如不服本判決，應於判決送達後十日內向本院提出上訴狀，其未述理由者並應於提
出上訴狀後十日內向本院補提理由書（應附繕本)。
                                      書記官  張明賢
中    華    民    國      九十      年       十       月       三       日
附錄：本判決論罪科刑法條：
臺灣地區與大陸地區人民關係條例第八十條第一項前段
中華民國船舶、航空器或其他運輸工具所有人、營運人或船長、機長、其他運輸工具
駕駛人違反第二十八條第一項規定或違反第二十八條之一第一項規定或臺灣地區人民
違反第二十八條之一第二項規定者，處三年以下有期徒刑、拘役或科或併科新臺幣一
百萬元以上一千五百萬元以下罰金。
漁業法第六十條第一項：
違反第四十八條第一項各款規定之一者，處五年以下有期徒刑、拘役或併科新臺幣十
五萬元以下罰金。
                                                                        Ｋ


司法院資訊處製作；財團法人民間司法改革基金會備份。
